臺灣桃園地方法院民事判決　八十九年度訴字第一五一七號
　　原　　　告　甲○○
　　被　　　告　乙○○
右當事人間請求損害賠償事件，由本院刑事庭移送前來（八十九年度附民字第一四七
號），本院判決如左：
    主      文
被告應給付原告新台幣拾捌萬零貳佰伍拾壹元，及自民國八十九年九月十四日至清
償日止，按週年利率百分之五計算之利息。
原告其餘之訴駁回。
訴訟費用由被告負擔百分之三十五，餘由原告負擔。
本判決第一項於原告以新台幣壹拾貳萬陸仟柒佰伍拾元為被告供擔保後，得假執行。
原告其餘假執行之聲請駁回。
    事      實
甲、原告方面：
  一、聲明：被告應給付原告新台幣（下同）一百零八萬六千零五十二元，及自起訴
      狀繕本送達翌日即民國（下同）八十九年九月十四日起至清償日止，按週年利
      率百分之五計算之利息；原告願供擔保，請准宣告假執行。
  二、陳述：
    (1)兩造為鄰居，然被告竟為細故，經常至原告住處尋釁，前於八十八年二月二十
      五日上午十時四十分許，被告即因手持折疊式鋸子至原告住處欲攻擊原告，並
      宣稱欲砍死原告及其全家，幸經原告將渠鋸子奪下，乃未釀成不幸，被告因之
      涉犯妨害自由罪行，並經法院判處徒刑在案，詎被告竟不知悔悟，依然懷恨在
      心，且亟思報復。嗣八十九年一月二十九下午六時十分許，被告於駕駛自用小
      貨車行經坐落桃園縣平鎮市○○路○段與高山下路口時，因見原告正騎乘機車
      行駛在前，即起惡念，先用前開小貨車將原告人車撞倒在地後，隨即取出渠車
      內撐高機之鐵桿動手毆打原告頭部，經原告將渠所持桿鐵搶下後，被告又回到
      車上取來西瓜刀向原告砍來，致原告受有顏面撕裂傷六公分、右手多處外傷併
      小指中段近段指節骨折及肌腱斷裂、食指伸肌肌腱斷裂、拇指近端指節骨折及
      伸肌斷裂、左手多處外傷併食指掌骨骨折及伸肌斷裂、拇指甲床撕裂等傷害，
      在送經壢新醫院急診後，因發覺其傷勢嚴重，而緊急轉送財團法人長庚紀念醫
      院（下稱長庚醫院）手術，並住院治療月餘，醫囑須修養三個月，惟迄今原告
      右手第一指及第五指不完全性截肢、雙手多處肌腱斷裂、右手第五指及左手第
      二指與第三指無法伸直，雙手功能已然發生障礙。
    (2)按因故意或過失，不法侵害他人之權利者，負損害賠償責任，民法第一百八十
      四條第一項前段定有明文。茲原告遭被告傷害後，支出醫療費用六萬九千三百
      五十四元，另住院及修養期間四個月不能工作，以勞工保險最低投保薪資每月
      一萬五千八百四十元為標準計算，原告共損失六萬三千三百六十元。又原告雙
      手為被告砍傷後，雖經手術治療，仍無法完全回復，有多隻手指因發生功能障
      礙，致無法伸直，其情形已形同殘廢，顯減少勞動能力達二分之一。又原告受
      傷時，年五十七，此距其六十五歲退休年齡，尚有八年，復以前述勞工保險最
      低投保薪資標準計算，以霍夫曼計算式扣除中間利息後，應得請求被告賠償六
      十五萬三千三百三十八元。此外，原告雙手原動作自如，且可隨意而動，惟如
      今連手指伸直即已不可能，況動作自如？縱簡單之日常生活，自理時亦多有不
      便，且猶須進行長期復健，精神上所受痛苦實難形容，爰併予請求精神慰撫金
      三十萬元。
    (3)被告所辯渠係正當防衛云云，並非屬實，業經刑事訴訟中調查綦明；另渠提出
      之沾有血漬衣物是否確為被告所有，亦有可疑。
  三、證據：提出壢新醫院診斷證明書、長庚醫院甲種診斷證明書（下稱長庚醫院）
      、勞工保險投保薪資分級表、本院八十八年度易字第二四五六號刑事判決、台
      灣高等法院八十九年度上易字第三九五六號刑事判決、原告八十八年度綜合所
      得稅結算申報資書各乙份及長庚醫院醫療費用收據四紙等為證。
乙、被告方面：
  一、聲明：原告之訴駁回。
  二、陳述：
    (1)被告前曾向主管機關檢舉原告之建物為違章建築，並將違章建築過程拍照存證
      ，雖原告自稱其就坐落桃園縣平鎮市○○段高山下小段二八九地號土地具應有
      部分，但經查並非事實，被告乃據此以存證信函告知原告，其違章建築侵害被
      告暨渠共有人之所有權，並聲請桃園縣平鎮市調解委員會調解。其後，原告曾
      趁機毆打被告二次，其中，被告曾於某日在住處附近鋸竹子時，請原告將占用
      之桶子移開，詎原告竟命其工人將被告壓住，取走被告之鋸子，並將被告之手
      綁住後加以毆打，被告為此對其提起刑事告訴。而本件係被告駕駛車輛適遇原
      告，欲質之為何在該案中找人偽證，因車輛後保險桿不慎撞及原告機車後端，
      原告乃出手毆打被告，傷及渠左眼角，渠基於正當防衛之意思，至車內取來撐
      高機鐵桿作防衛，然為原告所搶去，並用以攻擊被告頭部，被告不得已乃復至
      車內取西瓜刀前來防衛，渠亦因之受有傷害。被告因之所受有傷害，有庭呈之
      血漬衣物可資為證。
    (2)原告自行開設工廠，並未實際從事工作，故無所得可言，自毋庸賠償其減少工
      作之損失。
  三、證據：提出壢新醫院診斷證明書二份、照片影本六紙、桃園縣平鎮市調解委員
      會通知二份，及八十九年度上易字第一五四九號補充告訴狀、中壢郵局八十八
      年三月二十九日存證信函第八八六號、桃園縣平鎮市高雙里八鄰戶長名冊、桃
      園縣平鎮市○○段高山下小段第二八九地號、第二九五之二地號、第二九五之
      四地號、第二九五之五地號、同小段三○八之二地號土地登記謄本、同小段第
      二九五之四地號土地所有權狀、血漬衣物等各乙份為證。
丙、本院依職權調閱本院八十九年度易字第一三○六號刑事卷全卷。
    理      由
一、原告起訴主張：被告於八十九年一月二十九下午六時十分許，因前有爭執，在渠
    駕駛自用小貨車行經桃園縣平鎮市○○路○段與高山下路口時，適見原告騎乘機
    車在前，竟故將原告人車撞倒，並旋即取出車內撐高機用鐵桿毆打原告頭部，於
    經原告奪下後，復自車內取出西瓜刀砍傷原告，致其受有顏面撕裂傷六公分、右
    手多處外傷併小指中段近段指節骨折及肌腱斷裂、食指伸肌肌腱斷裂、拇指近端
    指節骨折及伸肌斷裂、左手多處外傷併食指掌骨骨折及伸肌斷裂、拇指甲床撕裂
    等傷害，雖經送醫救治，然因右手第一指及第五指不完全性截肢、雙手多處肌腱
    斷裂、右手第五指及左手第二指與第三指無法伸直，雙手功能致生障礙，為此，
    爰基於民法之侵權行為法律關係，訴請被告賠償其醫療費用六萬九千三百五十四
    元、住院及修養期間工作損失六萬三千三百六十元、至退休前減少勞動能力損失
    六十五萬三千三百三十八元及精神慰撫金三十萬元等語。被告則以：渠乃本於正
    當防衛之意思，故毋庸對於原告之傷害負賠償責任，況原告未實際從事生產工作
    ，故無工作損失可言等語資為抗辯。
二、本件原告主張其遭被告蓄意毆打成傷之事實，被告固矢口否認，而以渠出於正當
    防衛云云為辯，然被告前揭所為，係基於使原告受重傷之故意而未遂乙節，業經
    本院八十九年度易字第一三○六號及台灣高等法院八十九年上易字第三九五六號
    等刑事判決認定屬實，且判處有期徒刑二年十月在案，嗣經最高法院以九十年度
    台上字第五九九八號駁回本件被告刑事訴訟上訴確定無誤，此並據本院依職權調
    閱本院前開刑事案件全卷相核無訛，此外，復有原告提出之診斷證明書二份及台
    灣高等法院前述刑事卷內所附長庚醫院診斷證明書、長庚醫院八十九年十一月二
    十七日（八九）長庚院法字第○八○二號函、九十年二月十九日（九○）長庚院
    法字第○○二五號函、九十年六月二日（九○）長庚院法字第○四六八號函等可
    資為憑。而被告前於警訊中業自承：渠係為教訓甲○○，才以車牌號碼ＨＹ─五
    五四九號自用小貨車之照後鏡左側予以輕微擦撞，並見其倒地後，用撐高機之桿
    子加以毆打，但遭搶去後，便取西瓜刀砍斷其右手指及朝其他手部砍殺，直至見
    血後方停止等語（參見桃園地方法院檢察署八十九年度偵字第二二三八頁偵查卷
    第六頁正面），足徵渠乃主動攻擊原告，故與刑法第二十三條所稱基於遭受現在
    不法侵害而出於防衛自己權利之行為不該當，乃至為彰明；再者，被告雖聲請訊
    問證人黃成興、黃哲發及黃成操，然始終未陳報伊等真實姓名及住所，本院無從
    合法傳喚，故無從遽為被告有利之認定，應併予敘明。準上，被告事後徒翻異前
    詞，空言正當防衛云云，堪認臨訟圖卸之故，是難予信取，而本院及最高法院上
    揭判決並同此認定。
三、按因故意或過失，不法侵害他人之權利者，負損害賠償責任；又不法侵害他人之
    身體者，對於被害人因此減少勞動能力時，應負損害賠償責任；另不法侵害他人
    之身體，被害人雖非財產上之損害，亦得請求賠償相當之金額；民法第一百八十
    四條第一項前段、第一百九十三條第一項、第一百九十五條第一項前段分別定有
    明文。承上所述，被告係故意以不法行為侵害原告之身體，故原告基於民法之侵
    權行為法律關係訴請被告賠償其醫療費用、減少勞動能力之損失及精神慰撫金，
    乃法之所許。爰將原告得請求之賠償金額，分敘如次：
  (1)原告主張其因本件傷害而支出醫療費用六萬九千三百五十四元等語，惟按，基於
    侵權行為請求賠償損害，係以填補被害人所受實際損害為目的，若無實際損害，
    即無賠償可言。查原告主張之右揭醫療費用支出，固據其提出長庚醫院八十九年
    二月三日、同月十一日、同月二十一日及三月六日醫療費用收據各乙紙為佐，但
    經核計其金額為八千元（6880＋720＋200＋200＝8000 ），故原告逾此範圍之醫
    療費用請求，顯屬無據，不應准許。
  (2)據原告提出之其八十八年度綜合所得稅結算申報書所載，其該年度全年薪資所得
    總額為二十四萬元，此為被告所不爭執。而查，原告於八十九年一月二十九日下
    午六時十分許之下班時間受傷後，旋於翌日在長庚醫院入院治療，迄翌月三日出
    院，經醫囑宜休養三個月，有其提出在卷之長庚醫院同年二月十一日診斷證明書
    得考，則原告因傷不能工作之日數應為三個月又五日，是以，該期間原告喪失工
    作之損害為六萬三千三百三十三元（240000÷12＝20000，20000×〈3＋5÷30〉
    ＝63333，計至個位，以四捨五入方式計算，下同）。次查，原告於九十年三月
    二十二日至長庚醫院回診時，經醫師檢查其雙手活動範圍，其結果約減損能力三
    分之一，亦有上開高等法院刑事卷第四二頁卷附之長庚醫院九十年六月二日（九
    ○）長庚院法字第○四六八號函堪憑。按勞動基準法第五十四條第一項第一款規
    定：「勞工非有左列情形之一者，雇主不得強制其退休：一　年滿六十歲者。」
    本件原告為三十二年二月六日生，其於原告復健完畢後（即至八十九年五月四日
    起）至其屆六十之齡，尚有二年九個月又二日，茲以三年為計，則原告減損之三
    分之一工作能力，於以霍夫曼計算式第一年不扣除中間利息，其所受損害則為二
    十二萬八千九百十八元（240000×2.0000000÷3＝228918）。
  (3)本件原告復主張右述傷害，致其成殘，日常生活因之不便，且須長期復健，精神
    受有煎熬，故併請求精神慰撫金三十萬元等語，本院爰盱衡前揭原告傷勢、須復
    健之期間、截肢與手指功能減損造成其身心之苦痛及兩造社會、經濟地位等情，
    認被告以賠償原告精神慰撫金八萬元為適當，應予准許；至超過該數額之請求，
    乃非法之所允，應駁回之。
四、綜上，原告基於民法侵權行為之法律關係，在訴請被告給付三十八萬零二百五十
    一元（8000＋63333＋228918＋80000＝380251）暨如聲明所示法定遲延利息之範
    圍內，於法即無不合，應予准許，惟逾此部分，並非允當，故應予駁回。末查，
    關於原告勝訴部分，其業已陳明願供擔保，請准宣告假執行，經核要無不合，爰
    酌定相當之擔保金額予以准許，但其敗訴部分，因訴既遭駁回，故失附麗，是應
    併駁回之。
五、本件事證已臻明確，兩造之其餘攻擊防禦方法，與本件心證之形成不生影響，是
    不予贅述，茲附敘之。
六、據上論結，原告之訴為一部有理由，一部無理由，依民事訴訟法第七十九條但書
    、第三百九十條第二項，判決如主文。
中　　　華　　　民　　　國　　九十一　　年　　　九　　　月　　 二十 　　日
                                        臺灣桃園地方法院民事第二庭
~B法　　　官　朱敏賢
右為正本係照原本作成
如對本判決上訴須於判決送達後廿日內向本院提出上訴狀
中　　　華　　　民　　　國　　九十一　　年　　　九　　　月　　 二十 　　日
~B書　記　官　謝文心
